臺灣高等法院民事判決
110年度上易字第720號
上  訴  人  優加力實業有限公司

法定代理人  彭美珍  
訴訟代理人  彭若鈞律師
被上訴人    呂居萬  

            呂錦哲  
共     同
訴訟代理人  劉政杰律師
複代理人    李浩霆律師
上列當事人間請求侵權行為損害賠償事件，上訴人對於中華民國
107年5月28日臺灣新北地方法院106年度附民字第649號第一審判
決提起上訴，經本院刑事庭移送前來（107年度附民上字第42號
），並為訴之追加，本院於111年5月24日言詞辯論終結，判決如
下：
    主      文
上訴及追加之訴均駁回。
第二審（含追加之訴）訴訟費用由上訴人負擔。
    事實及理由
壹、程序方面
一、本件上訴人優加力實業有限公司之法定代理人已變更為彭美
    珍，並據其具狀聲明承受訴訟（見本院卷第262頁），核無
    不合，先予敘明。
二、按在第二審為訴之變更或追加，非經他造同意，不得為之。
    但請求之基礎事實同一者，不在此限，民事訴訟法第446條
    第1項但書、第255條第1項第2款定有明文。查本件上訴人於
    原審係依民法第184條第1項前段、第185條第1項前段規定，
    請求被上訴人呂居萬、呂錦哲（下合稱被上訴人，單指其一
    逕稱其名）連帶給付新臺幣（下同）106萬3,391元本息，經
    原審判決上訴人敗訴，上訴人不服提起上訴，嗣於本院審理
    中，追加民法第184條第1項後段規定為訴訟標的，並主張呂
    居萬、呂錦哲各就其不實載運磁磚粉料部分負損害賠償責任
    ，遂於本院追加備位之訴，請求呂居萬、呂錦哲依序給付80
    萬883元、26萬2,508元本息（見本院卷第261頁至第262頁）
    。經核該追加之訴與原起訴請求亦均本於載運磁磚粉料爭議
    之同一基礎事實，揆諸上開規定，自應准許。
三、又按當事人不得提出新攻擊或防禦方法。但有下列情形之一
    者，不在此限：六、如不許其提出顯失公平者，民事訴訟法
    第447條第1項第6款定有明文。查，被上訴人於民國111年1
    月24日民事綜合辯論意旨㈡狀提出時效抗辯（見本院卷第361
    頁至第363頁），固屬於二審提出新防禦方法，惟此攸關本
    件訴訟結果，參以上訴人於原審就被上訴人之詐欺刑事案件
    （下稱刑案）提出刑事附帶民事訴訟，嗣經臺灣新北地方法
    院（下稱新北地院）以106年度易字第722號刑事判決諭知被
    上訴人無罪（下稱刑案一審判決），而原審並未進行言詞辯
    論即依刑事訴訟法第503條第1項規定判決駁回上訴人之訴，
    是於上訴人提起上訴後，如不許被上訴人提出時效抗辯之攻
    防方法，將顯失公平，揆諸前揭規定，應許被上訴人於第二
    審提出新防禦方法。　
貳、實體方面
一、上訴人主張：伊自101年7月起與訴外人佳陞陶瓷股份有限公
    司（下稱佳陞公司）簽立契約，約定由佳陞公司出售並由其
    運輸司機負責載送燒製磁磚所需磁磚粉料予伊。而被上訴人
    為父子，均係佳陞公司外包之運輸司機，共同使用車牌號碼
    000-00號營業用大貨車（下稱系爭車輛）輪流載送磁磚粉料
    至伊位於新北市○○區○○路00號之1之廠區（下稱系爭廠區）
    ，明知其等未於本院107年度上易字第1597號刑事判決（下
    稱刑案二審判決）附表所示之時間載送磁磚粉料至系爭廠區
    ，竟基於詐欺之意思，自102年2月23日起至同年4月1日止，
    分別取得不實之送貨單及相關秤量單，並將不實之送貨單夾
    帶於真實之送貨單內交由伊之員工簽收，再繳回佳陞公司以
    持向伊請領貨款，致伊陷於錯誤，依不實送貨單上所載粉料
    重量並以每公噸3,650元之單價，共計支付貨款106萬3,391
    元予佳陞公司，而受有損害。被上訴人因上開詐欺行為，經
    刑案二審判決認定共犯詐欺取財罪，處有期徒刑6月在案。
    爰依民法第184條第1項前、後段、第185條規定，求為命被
    上訴人連帶給付上訴人106萬3,391元及加計自起訴狀繕本送
    達翌日起算之法定遲延利息等語（原審判決上訴人全部敗訴
    ，上訴人不服提起上訴）。並於本院上訴聲明：㈠原判決廢
    棄；㈡上開廢棄部分，被上訴人應連帶給付上訴人106萬3,39
    1元及加計自起訴狀繕本送達翌日起算之法定遲延利息。上
    訴人另於本院將前揭請求連帶賠償部分改列為先位之訴，再
    追加備位之訴，主張如認被上訴人不構成共同侵權行為，仍
    應就其等各自載運不實部分負侵權行為損害賠償之責，爰備
    位聲明：呂居萬、呂錦哲應分別給付上訴人80萬883元、26
    萬2,508元，及均加計自起訴狀繕本送達翌日起算之法定遲
    延利息等語。
二、被上訴人則以：伊等均係依單送貨，送貨單及過磅單亦均非
    伊等所製作，且該等送貨單均有告知上訴人之員工確認簽收
    ，實難認伊等有為詐欺犯行。又刑案二審判決雖認定伊等犯
    詐欺，然所引為證據之監視器畫面，似有經他人重新開機、
    調整時間、剪接或片段刪除之情形，致所錄得影像與實際時
    間有所落差，自不逕採為不利於伊等之認定，況刑案二審判
    決業經最高法院撤銷，並經本院以110年度重上更一字第80
    號刑事判決（下稱刑案二審更一字判決）諭知伊等無罪，是
    上訴人之請求為無理由。且縱認伊等負有損害賠償責任，然
    上訴人之損害賠償請求權亦罹於時效而消滅等語，資為抗辯
    。答辯聲明：上訴及追加之訴均駁回。
三、兩造不爭執事項（見本院卷第208頁至第209頁、第444頁至
    第445頁，並依判決格式修正或刪減文句，或依爭點論述順
    序整理內容）：
  ㈠被上訴人為佳陞公司外包之運輸司機，負責駕駛系爭車輛，
    輪流至佳陞公司廠區（桃園市○○區○○路0號）載送燒製磁磚
    所需磁磚粉料至上訴人之系爭廠區。
  ㈡臺灣新北地方檢察署（下稱新北地檢署）前以被上訴人未於
    如刑案二審判決附表所示日期載運貨物，仍於送貨單上送貨
    欄處簽署署押，並交予上訴人廠區主管簽收後，再繳回佳陞
    公司以持之向上訴人請領貨款，致上訴人支付106萬3,391元
    貨款予佳陞公司而提起公訴，嗣經刑案一審判決諭知無罪，
    惟經刑案二審判決撤銷，改判呂居萬共同犯詐欺取財罪，處
    有期徒刑6月，如易科罰金，以1,000元折算1日；呂錦哲共
    同犯詐欺取財罪，處有期徒刑4月，如易科罰金，以1,000元
    折算1日。被上訴人復提起上訴，經最高法院110年12月1日1
    10年度台上字第5880號刑事判決撤銷原判決，發回本院更審
    ，嗣經本院以刑案二審更一字判決上訴駁回確定在案。
  ㈢刑案二審判決附表所示之送貨單上送貨員欄之署押為被上訴
    人所為，上訴人並據此支付106萬3,391元貨款予佳陞公司。
四、本院之判斷：
  ㈠按因侵權行為所生之損害賠償請求權，自請求權人知有損害
    賠償義務人時起，二年間不行使而消滅，民法第197 條第1
    項前段定有明文。所謂知有損害及賠償義務人，固應以請求
    權人實際知悉損害及賠償義務人時起算，非以知悉賠償義務
    人因侵權行為所構成之犯罪行為經檢察官起訴，或法院判決
    有罪為準（最高法院104年度台上字第1744號判決意旨參照
    ）。
  ㈡觀諸上訴人102年12月27日刑事告訴暨告發狀（見新北地檢署
    103年度他字第373號卷第4頁至第5頁），業已記載：「……送
    貨司機呂居萬、呂錦哲明知未在附表一編號2、5、8、12、1
    6、20、26、28、34、40、44、49所示之日期載送磁磚粉料
    至優加力公司廠區，竟共同基於行使業務登載不實文書及意
    圖為自己不法所有之詐欺取財犯意，分別於前揭附表一編號
    2、5、8、12、16、20、26、28、34、40、44、49所示之日
    期，先由被告呂英欽虛偽填載佳陞公司粉料重量、日期、車
    號及進出廠時間之磅單與送貨單之資料，再交由被告呂居萬
    、呂錦哲分別於送貨單上填載送貨員為其自己，藉由被告呂
    居萬、呂錦哲實際送貨至優加力公司之際，夾帶真實送貨之
    磅單及送貨單，向優加力公司提出並經優加力公司員工（簽
    收人員涉犯背信、詐欺部分，如附表二並詳如後述）簽認，
    致優加力公司陷於錯誤，使佳陞公司得以自優加力之預付貨
    款中取得附表金額欄位之款項（每噸單價為3,650元計算之
    ）共新台幣（下同）1,063,391元，優加力公司受有支付1,0
    63,391元之損害。是以被告等人係以行使業務上登載不實之
    文書遂行詐欺取財之犯行……」等語，堪認上訴人於提起刑事
    告訴時已實際知悉損害及賠償義務人，並自斯時起算消滅時
    效，而非以知悉被上訴人因侵權行為所構成之犯罪行為經檢
    察官起訴或法院判決有罪為起算，則上訴人遲至於106年9月
    11日始向新北地院提起本件訴訟對被上訴人請求損害賠償，
    有刑事附帶民事起訴狀及新北地院收狀戳在卷可參（見原審
    附民卷第5頁），其請求權顯已罹於時效而消滅，又上訴人
    復未能舉證有何中斷時效之事由存在，是縱使上訴人主張之
    侵權行為事實成立而得對被上訴人請求損害賠償，被上訴人
    既已於本院審理中為時效抗辯，揆諸前開規定，上訴人之請
    求仍無從准許。
  ㈢從而，上訴人依侵權行為法律關係，先位主張被上訴人應就
    詐領之貨款1,063,391元連帶負損害賠償責任，備位主張被
    上訴人應就其等各自載運不實部分負損害賠償責任，均屬無
    據。
五、綜上所述，上訴人先位依民法第184條第1項前、後段、第18
    5條規定，請求被上訴人連帶給付上訴人106萬3,391元及加
    計自起訴狀繕本送達翌日起算之法定遲延利息，為無理由，
    不應准許。原審為上訴人敗訴之判決，其理由雖有不同，但
    結論並無二致，仍應予以維持。上訴人指摘原判決不當，求
    予廢棄改判，為無理由，應駁回上訴。另上訴人於本院追加
    備位之訴即依民法第184條第1項前、後段規定，請求呂居萬
    、呂錦哲應分別給付上訴人80萬883元、26萬2,508元，及均
    加計自起訴狀繕本送達翌日起算之法定遲延利息，亦為無理
    由，應併予駁回。
六、本件事證已臻明確，兩造其餘之攻擊或防禦方法及所用之證
    據，經本院斟酌後，認為均不足以影響本判決之結果，爰不
    逐一論列，附此敘明。
七、據上論結，本件上訴及追加之訴均為無理由，依民事訴訟法
    第449條第2項、第78條，判決如主文。
中　　華　　民　　國　　111 　年　　6 　　月　　21　　日
                  民事第二十庭  
                      審判長法　官  周祖民
　　　　　　　　　　　  　  法　官  鄭威莉
　　　　　　　　　　　  　  法　官  張永輝
正本係照原本作成。
不得上訴。
中　　華　　民　　國　　111 　年　　6 　　月　　21　　日

                            書記官  鄭淑昀